臺灣桃園地方法院民事判決　九十年度重訴字第二○○號
　　原　　　告　己○○
　　被　　　告　甲○○○
　　　　　　　　丁○○
　　　　　　　　丙○○
　　　　　　　　戊○○
　　法定代理人　乙○○
右當事人間請求所有權移轉登記事件，本院判決如左：
    主    文
原告之訴駁回。
訴訟費用由原告負擔。
    事    實
甲、原告方面：
一、聲明：被告乙○○、丁○○、丙○○、戊○○應將附表所示之不動產移轉登記予
    被告甲○○○，被告甲○○○再將附表所示之不動產移轉登記予原告。
二、陳述：
（一）被告乙○○、丁○○、丙○○、戊○○（下稱乙○○等四人）為訴外人徐烘廷
      之繼承人。緣民國八十一年間被告甲○○○向訴外人徐烘廷購買如附表所示之
      不動產，後將上開不動產轉讓與原告，然遲未辦理移轉登記手續。八十三年七
      月二十一日訴外人徐烘廷過世後，被告乙○○等四人依法繼承訴外人徐烘廷所
      有財產上之一切權利義務，並已辦理繼承登記完畢，然經原告屢次催促，被告
      甲○○○仍怠於向訴外人徐烘廷之繼承人即被告乙○○等四人請求履行移轉登
      記後再移轉登記予原告，因本件買買原告已支付價金予被告甲○○○，為保全
      原告之權益計，爰依買賣契約及民法代位權規定，請求被告將附表所示之不動
      產移轉登記予被告甲○○○，被告甲○○○再將附表所示之不動產移轉登記予
      原告。
（二）訴外人徐烘廷與被告甲○○○訂立契約第十四條約定，被告甲○○○可自由變
      更或指定產權取得名義人，可推知兩造就農地買賣，買受人須有自耕能力已有
      認識，並同意在法規許可後辦理過戶，或在時效將屆前，另尋其他具有自耕能
      力之人辦理過戶登記。
三、證據：提出除戶謄本影本一件、不動產買賣契約書影本四件、土地所有權狀影本
    二十五件、土地登記謄本十八件、印鑑證明影本一件、本票影本三件、土地增值
    稅繳款書影本十一件、舊式土地登記簿影本一件、農業用地移轉免徵土地徵值稅
    申請書五件、土地增值稅申報書一件、土地登記申請書五件、土地建築改良物買
    賣所有權移轉契約書九件、土地所有權狀影本七件、不動產買賣契約書彩色影本
    二件、印鑑證明彩色影本一件、系爭土地所有權狀正本二十五件（已發還）為證
    ，並聲請囑託內政部警政署刑事警察局鑑定系爭不動產買賣契約書訴外人徐烘廷
    印文真正及訊問證人李茂洲。
乙、被告甲○○○方面：
一、聲明：認諾原告之請求。
二、陳述：
（一）因無自耕能力，故當時未辦理系爭土地移轉登記，訴外人徐烘廷業依買賣契約
      將移轉登記應備文件交付。訴外人徐烘廷前後借款四百三十一萬元，並開立本
      票，成立第一份買賣契約以二百萬元抵銷價金，還欠款二百三十一萬元，成立
      第二份買賣契約，因訴外人徐烘廷稱急需用錢，當場支付現金十萬元予訴外人
      徐烘廷，後來訴外人徐烘廷交付土地過戶文件時，又以欠款與之抵銷，並將同
      額本票還給訴外人徐烘廷。
（二）與訴外人徐烘廷係因飼料買賣交易認識，何時開始借錢時隔許久已不記憶，借
      款只有開立本票，並無其他借用證及提供擔保，別無他人可以證明。
丙：被告乙○○、丁○○、丙○○、戊○○部分：
一、聲明：駁回原告之訴。
二、陳述：
（一）不知訴外人徐烘廷與被告甲○○○與於八十一年間有訂立買賣契約，且八十三
      年訴外人徐烘廷過世，期間被告甲○○○都沒有來請求。
（二）否認不動產買賣契約書之真正，其中訴外人徐烘廷之簽名筆跡及印文前後均不
      一，原證二之二份合約，訴外人徐烘廷共使用三個印章，第一份合約竟使用二
      個印章，顯不合理。且其中「徐」、「廷」二字，筆跡明顯不同，非出於同一
      人之手。
（二）原證二第一份合約內容，八十一年六月二十七日第一次簽約時價金二百萬元，
      買賣標的只有三一九之六、三一九之二四、三一九之三五、三一九之五六、三
      一九之六六、三一九之六九、三一九之七０等七筆土地，但同年七月二十七日
      、同年月三十日、同年八月八日、同年九月十七日再追加之買賣，除同年七月
      二十七日有加一筆六萬元外，其餘追加十數筆土地均未載價金，甚至同年九月
      十七日追加之十筆，竟無訴外人徐烘廷簽章，更不可思議。上開標的既未交付
      價金，自無權請求移轉登記。且依合約第九條約定，訴外人徐烘廷於「收到價
      款同時」應將印鑑證明、戶籍謄本、稅單、土地所有權狀等交給買受人即被告
      甲○○○，換言之，被告甲○○○若已交付價金，其手中自有前開辦理所有權
      移轉登記之資料，可直接辦理所有權移轉登記，可反證訴外人徐烘廷未收到價
      款。
（三）原證二第二份合約內容，除訴外人徐烘廷印章與第一份合約不同外，另整份合
      約中均未有訴外人徐烘廷簽字。依合約第三條、第四條，總價金一百七十萬元
      ，定金十萬元，餘款一百六十萬元，於登記予買受人即被告甲○○○取得同時
      一次付清。惟所有權迄未移轉，可證被告甲○○○迄未付清尾款一百六十萬元
      。且被告甲○○○就此亦無法清楚交代，推說要問代書。
（四）原告與被告甲○○○間合約，第一條載明總價款四百五十萬元，惟第二條約定
      定金二百萬元，第二次增值稅單核下同時再付二百萬元，尾款於權狀核下同時
      再付一百五十萬元，姑不論該三筆價金合計已達五百五十萬元，與第一條總價
      之四百五十萬元不合，且增值稅單及權狀均未核下，原告亦不可能已完成付款
      。且合約第七條「本買賣不動產，乙方（甲○○○）保證產權清楚）」，按被
      告甲○○○八十九年五月簽約時就系爭土地尚未取得所有權，此種未取得所有
      權便預先出售之情形不在合約中特別載明，已大悖常情，反立約保證產權清楚
      ，更不合常情。且起有真付清價金數百萬元，卻歷七、八年未要求過戶，反而
      出賣予第三人。再者，土地一直登記在被告名下，並非在被告甲○○○名下，
      原告確願與被告甲○○○訂立買賣契約，已不合乎常情，更不可思議是被告甲○○○出賣他人名下土地，原告仍會付出買賣價金，土地證件均未交付，豈會
      交付價金。
（五）原告與被告甲○○○間必須先存在可得行使之權利，方得主張代位，就其與被
      告甲○○○間存在債權債務關係及權利已屆可得行使等事實，應先舉證，惟其
      所提出不動產買賣契約內容矛盾不實，不足採信。且其另應就被告甲○○○與
      訴外人徐烘廷間存在債權債務關係及權利可得行使等負舉證責任，惟所提出被
      告甲○○○與訴外人徐烘廷間買賣契約，內容亦多矛盾，亦不足採。即使被告
      甲○○○與訴外人徐烘廷真訂有買賣契約，亦無價金支付，被告亦得主張同時
      履行抗辯權。原告起訴故將主債務人即被告甲○○○列為共同被告，已有未合
      ，且與被告甲○○○串通，讓被告甲○○○於訴訟中為認諾，企圖損害被告權
      利。
三、聲請訊問被告甲○○○。
    理    由
一、原告主張：被告乙○○等四人為訴外人徐烘廷之繼承人，八十一年間被告甲○○○向訴外人徐烘廷購買如附表所示之土地應有部分，後將上開土地應有部分出售
    與被告，然遲未辦理移轉登記手續，八十三年七月二十一日訴外人徐烘廷過世後
    ，被告乙○○等四人繼承訴外人徐烘廷所有財產上之權利義務，並已辦理繼承登
    記，然經原告屢次催促，被告甲○○○仍怠於向被告乙○○等四人請求履行移轉
    登記後再移轉登記予原告，為保全原告之權益，爰依買賣契約及民法代位權規定
    ，請求被告將附表所示之不動產移轉登記予被告甲○○○，被告甲○○○再將附
    表所示之不動產移轉登記予原告等語。
二、被告甲○○○認諾原告請求。被告乙○○等四人則以：否認訴外人徐烘廷與被告
    甲○○○間買賣契約之真正，縱被告甲○○○與訴外人徐烘廷果訂有買賣契約，
    亦無價金支付，被告亦得主張同時履行抗辯權等語資為抗辯。
三、按債務人怠於行使其權利時，債權人因保全債權，得以自己之名義，行使其權利
    ，但專屬於債務人本身者，不在此限，民法第二百四十二條定有明文。又代位權
    係債權人代行債務人之權利，故代行者與被代行者之間，必須有債權債務關係之
    存在，否則即無行使代位權之可言，最高法院著有四十九年度台上字第一二七四
    號判例可資參照。本件原告主張代位行使被告甲○○○對於被告乙○○等四人間
    ，基於被告甲○○○與訴外人即被告乙○○等四人被繼承人徐烘廷間不動產買賣
    契約，就系爭土地所有權應有部分移轉登記請求權，被告甲○○○對於原告主張
    為認諾，堪信原告主張對於被告甲○○○依買賣契約，有移轉系爭土地所有權應
    有部分債權之事實，應屬真正。則本件續應審究者為被告甲○○○與被告乙○○
    等四人間是否有前揭不動產移轉登記債權存在。
四、第按以不能之給付為契約標的者，其契約為無效。但其不能情形可以除去，而當
    事人訂約時並預期於不能之情形除去後為給付者，其契約仍為有效，民法第二百
    四十六條第一項定有明文。復按私有農地所有權之移轉，其承受人以能自耕者為
    限，違反前項規定者，其所有權之移轉無效，八十九年一月二十六日修正前土地
    法第三十條第一項、第二項定有明文。查原告主張及被告甲○○○陳稱就系爭土
    地曾與訴外人徐烘廷成立買賣契約，被告甲○○○並已付清價金一節縱令屬實（
    被告乙○○等四人否認價金已付），依原告所提出系爭土地登記謄本及土地所有
    權狀影本所示（按：原告僅提出附表編號一至五、七至十二、十四至十九、二十
    五等土地登記謄本共十八件，經當庭命補正，迄辯論終結原告仍未補正，見九十
    一年八月二十八日言詞辯論筆錄，另附表編號六、十三、二十至二十四等土地所
    有權狀影本共七件附於九十年十二月二十一日言詞辯論筆錄後），系爭如附表所
    示二十五筆土地，地目分別為林、旱、田、溜，編號一、二土地使用分區為特定
    農業區，使用地類別為農牧用地，編號二十五土地使用分區為一般農業區，使用
    地類別為農牧用地，餘編號三、四、五、七、八、九、十、十一、十二、十四、
    十五、十六、十七、十八、十九均無編定記載。復按，主管機關內政部七十年三
    月二十日台內地字第一○四○九號函釋地政機關對修正前土地法第三十條規定之
    執行範圍如下：一、未實施區域計畫或都市計畫地區之田、旱地目土地。二、經
    都市計畫編為農業區或保護區之田、旱地目土地。三、經依區域計畫編為農牧用
    地之土地，而本件原告及被告甲○○○就系爭二十五筆土地均屬修正前土地法第
    三十條規定所稱農地，因被告甲○○○不具備自耕能力，故迄未能辦理過戶一節
    ，並不爭執（九十年八月三日、九十一年十月四日言詞辯論筆錄），堪信系爭附
    表所示土地於八十一年間原告主張被告甲○○○與訴外人徐烘廷成立買賣契約時
    ，均屬農地，須受當時土地法第三十條第一項、第二項規定，承受人以能自耕者
    為限，否則所有權之移轉無效之限制甚明。而被告甲○○○無自耕能力，業據被
    告甲○○○自承在卷，且為原告所不爭執。又關於農地之買賣，倘承買人係無自
    耕能力人，而約定得由承買人指定登記於第三人時，必須明白約定指定登記於任
    何有自耕能力之第三人，或具體約定登記於有自耕能力之特定第三人，始能認非
    民法第二百四十六條第一項以不能之給付為契約之標的，其契約方屬有效。若僅
    約定登記名義人由買受人指定，其契約即為無效（最高法院八十四年度台上字第
    一五九二號、八十五年度台上字第四０號判決參照）。原告固陳稱：訴外人徐烘
    廷與被告甲○○○訂立不動產買賣契約書第十四條約定：被告甲○○○可以自由
    變更產權取得名義人或指定他人辦理過戶登記，可推知當時兩造就農地買賣，買
    受人須自備自耕能力法規有認識，並同意在法規變更許可辦理過戶，或在請求權
    時效將屆時，另尋他具有自耕能力之人辦理過戶登記云云。查訴外人徐烘廷與被
    告甲○○○先後訂立二份不動產買賣契約書第十四條均載明：「本件產權過戶登
    記手續時之產權取得名義人甲方（甲○○○）得自由變更並在未有過戶登記前甲
    方如將本權利讓渡他人時乙方（徐烘廷）亦同時無條件蓋章，以供甲方之指定人
    過戶登記決不敢刁難推諉」字樣，並未明白約定指定登記於任何有自耕能力之第
    三人，或具體約定登記於有自耕能力之特定第三人，揆諸上開說明，上開不動產
    買賣契約書第十四條約定仍不符民法第二百四十六條第一項但書規定，依同條前
    段規定，此不動產買賣契約即屬無效。再判斷是否以不能之給付為契約標的，應
    以買賣契約成立時為準，如無預期不能移轉登記之情形除去後，再為移轉登記之
    約定，其契約即屬無效，不因嗣後法規變更使不具自耕能力之人亦得買受農地，
    而使原為無效之契約變成有效，故本件系爭買賣契約亦不因嗣後土地法於八十九
    年一月二十六日修正刪除上開第三十條規定，得謂該買賣契約為有效至明。原告
    執詞認系爭訴外人徐烘廷與被告甲○○○間買賣契約為有效云云，洵非可採。
五、本件被告甲○○○與訴外人徐烘廷間系爭不動產買賣契約既屬無效，被告甲○○○不得援該無效契約請求被告乙○○等四人移轉如附表所示土地所有權之應有部
    分，原告自無得代位行使被告甲○○○對於被告乙○○等四人之債權可言，故原
    告本於買賣契約及代位權之法律關係，請求被告乙○○等四人將附表所示之不動
    產移轉登記予被告甲○○○，為無理由，應予駁回。又被告甲○○○固對於原告
    請求為認諾，依原告與被告甲○○○間不動產買賣契約，被告甲○○○固負有將
    附表所示土地應有部分移轉登記予原告之義務，惟上開土地應有部分迄仍登記在
    被告乙○○等四人名下，被告甲○○○復無何權源可資對於被告乙○○等四人請
    求移轉系爭土地應有部分，則被告甲○○○對於原告所負債務顯屬給付不能，此
    可歸責於被告甲○○○事由所致給付不能，債權雖仍存在，而其內容則已變更為
    損害賠償請求權，不復以原定之給付為標的，僅得依民法第二百二十六條第一項
    規定，請求損害賠償，不得請求為原定之給付（司法院院字第二四七八號解釋、
    最高法院三十九年台上字第四一一號判例參照），本件原告依與被告甲○○○間
    買賣契約，起訴請求被告甲○○○移轉系爭土地所有權應有部分，而非請求損害
    賠償，其訴訟上所為認諾違反實體法上規定，不生法律上之效力，依上說明，仍
    應認其訴為無理由，應予駁回。
六、綜上所述，原告本於買賣契約及代位權之法律關係，請求被告乙○○等四人將附
    表所示之不動產移轉登記予被告甲○○○，被告甲○○○再將附表所示之不動產
    移轉登記予原告云云，均屬無理由，應予駁回。
七、本件事證已臻明確，兩造其餘攻擊防禦方法及所提證據，核與判決無影響，毋庸
    一一論列，併此敘明。
八、據上論結，本件原告之訴為無理由，依民事訴訟法第七十八條，判決如主文。
中　　　華　　　民　　　國　　九十一　　年　　　十　　　月　　 十八 　　日
                                       臺灣桃園地方法院民事第二庭
~B法　　　官　熊祥雲
右為正本係照原本作成
如對本判決上訴，須於判決送達後廿日內向本院提出上訴狀
中　　　華　　　民　　　國　　九十一　　年　　　十　　　月　　 十八 　　日
~B法院書記官　沈艷華
